【裁判字號】    96,上訴,2332
【裁判日期】    970313
【裁判案由】    重傷害
【裁判全文】
臺灣高等法院高雄分院刑事判決        96年度上訴字第2332號
上  訴  人
即  被  告  甲○○
選任辯護人  單文程律師
            陳魁元律師
上列上訴人因重傷害案件，不服臺灣高雄地方法院96年度訴字第
2125號中華民國96年10月18日第一審判決（起訴案號：臺灣高雄
地方法院檢察署96年度偵字第8166號），提起上訴，本院判決如
下：
     主  文
上訴駁回。
     事  實
一、甲○○前於民國94年12月間為借款予劉承謀而將其所有之計
    程車質押於「日寶押當鋪」，將典當所得新台幣（下同）20
    0,000 元支借予劉承謀，並約定劉承謀應分10月，按日支付
    1,200 元之本息至清償完畢時止，且另將其所有之一部計程
    車出租予劉承謀，詎劉承謀嗣並未如期清償借款本息及租車
    費用，迨於95年10月24日23時35分許，劉承謀駕駛其向甲○
    ○所承租之計程車至高雄市後火車站排班時，遇見甲○○而
    僅給付其1,000 元款項，尚積欠當日應清償之500 元未付，
    甲○○因而心生不悅，乃先行駕車至高雄市○○路及九如二
    路口轉角處停放後，撥打電話給劉承謀，表示不再租車給劉
    承謀，要求劉承謀駕駛其所承租之計程車至上開路口之停車
    格內停放交還，詎劉承謀於同日23時40分許到達現場，甫將
    計程車停放至上開停車格位時，甲○○基於傷害人身體之故
    意，竟持黃色棍棒類之長條狀物品（下略稱棍棒）欲毆打劉
    承謀給予教訓，乃自車後往前走至駕駛座車窗旁時，由車外
    往劉承謀未關閉之車窗內擊打仍坐在駕駛座上之劉承謀，致
    劉承謀因之受有左側眼球挫傷、左側眼球水晶體脫位等傷害
    ，甲○○見劉承謀受傷後乃將之緊急送醫，惟經送醫施以左
    眼玻璃體切除及脫位水晶體移除手術後，其左眼之最佳矯正
    視力仍僅餘0.03，而已嚴重減損其視能。
二、案經劉承謀訴由高雄市政府警察局三民一分局報請台灣高雄
     地方法院檢察署檢察官偵查起訴。
     理  由
一、程序方面：
    按被告以外之人於審判外之言詞或書面陳述，除法律有規定
    者外，不得作為證據，刑事訴訟法第159 條固定有明文，惟
    被告以外之人於審判外之陳述，雖不符同法第159 條之1 至
    之4 規定，而經當事人於審判程序同意作為證據，法院審酌
    該言詞陳述或書面陳述作成時之情況，認為適當者，亦得為
    證據。又當事人、代理人或辯護人於法院調查證據時，知有
    第159 條第1 項不得為證據之情形，而未於言詞辯論終結前
    聲明異議者，視為有前項之同意，此亦據同法第159 條之5
    規定甚明。查證人即被害人劉承謀於警詢及偵查中之陳述，
    為被告以外之人於審判外之言詞陳述，卷附診斷證明書2 份
    、調解不成立證明書、財團法人高雄醫學大學附設中和紀念
    醫院96年7 月13日高醫附行字第0960002037號函暨附件、本
    票、當票、員工在職證明書、戶籍謄本、楊王來好診斷證明
    書、證人劉承謀提呈之帳卡各1 份，均係被告以外之人於審
    判外之書面陳述，均屬於傳聞證據，惟檢察官及被告甲○○
    與選任辯護人於本院審判程序中並未對於上開證據爭執證據
    能力並同意引為證據，本院審酌上開言詞及書面陳述作成時
    之證據取得過程並無瑕疵，且與待證事實具有關連性等情況
    ，認為適當，應認依刑事訴訟法第159 條之5 第1 項之規定
    ，均得為證據。
二、實體方面：
  (一)訊據上訴人即被告甲○○固不否認將其所有之計程車質押與
    「日寶押當鋪」後，將款項借貸予證人劉承謀，並另行出租
    一部計程車與證人劉承謀，嗣證人劉承謀並未如期清償借款
    本息，其乃於上揭時、地，要求證人劉承謀返還所承租之計
    程車，並於證人劉承謀於停妥後尚乘坐於計程車內時，因與
    劉承謀衝突，致劉承謀事發後受有左側眼球挫傷、左側眼球
    水晶體脫位等傷害之事實，惟矢口否認有何持棍棒揮擊證人
    劉承謀之故意致重傷害犯行。辯稱：被告係因證人劉承謀積
    欠債務拒不清償，致被告需擔負當鋪之質押利息，才憤而與
    證人劉承謀爭執產生本件糾紛，而被告當時並未持棍棒毆打
    證人劉承謀，僅係手指摳到證人劉承謀眼睛而已，不可能造
    成如此嚴重之傷害云云。被告之辯護人則辯稱：被告若以棍
    棒毆擊證人劉承謀，證人劉承謀所受之傷害應不僅只有眼球
    挫傷，其目前所受之傷勢，應係事後未按期回診所致，且依
    高雄醫學大學附設中和紀念醫院之函文所示，證人劉承謀之
    視力仍有回復可能，即尚未達到永遠無法恢復之毀敗視能情
    況，應僅能以普通傷害論處云云。
  (二)經查：
  1.被告甲○○確有將其所有之計程車質押與「日寶押當鋪」後
    ，將款項借貸予證人劉承謀，並另行出租一部計程車與證人
    劉承謀，嗣證人劉承謀並未如期清償借款本息，其乃於上揭
    時、地，要求證人劉承謀返還所承租之計程車，並於證人劉
    承謀於停妥後尚乘坐於計程車內時，因與告訴人劉承謀衝突
    ，導致證人劉承謀事發後受有左側眼球挫傷、左側眼球水晶
    體脫位等傷害之事實，已經被告坦承不諱，核與證人劉承謀
    於警詢、偵查及原審法院審理中證述此部分相關情節大致相
    符，並有本票、當票各1 份、診斷證明書2 紙在卷可稽，此
    部分之事實，應堪認定。
  2.證人劉承謀於警詢中證稱：伊於95年10月24日約23時40分許
    ，因向被告租計程車，租車費不足500 元，被告叫伊將車子
    開到高雄市三民區○○○路與重慶街口還車，而遭被告從後
    方持鋁棒打傷，致伊左眼水晶體脫位等語（警卷第4 、5 頁
    ）、偵查中證稱：伊因為之前欠被告200,000 元，租車費伊
    拿1,000 元還欠被告500 元，被告拿鋁棒打伊左眼等語（偵
    卷第6 頁）；於原審法院審理中證稱：95年10月24日晚上11
    時40分許，伊在後火車站拿1,000 元還給被告，還欠500 元
    ，因為伊車子是向被告租的，被告將自己的車子開到重慶路
    前的OK商店後，打電話叫伊將車子開到重慶路與九如路轉角
    的停車格，伊當時還坐在駕駛座裡，車窗未關上，被告就從
    後面走過來拿1 支棍子往車窗裡面揮，剛好打到伊左眼，被
    告打伊同時有說「這是給你最輕的教訓」，伊在被攻擊瞬間
    有看到是1 支黃色的棍子揮過來，伊被打後，眼睛腫起來一
    直流血，被告看到伊眼睛腫起來，就將伊送高醫掛急診，伊
    目前左眼視線很模糊，若將右眼遮著，伊連走路都不能走，
    左眼只能看到太陽的白光，伊總共開刀開3 次，開刀後每月
    都有回診，最近幾天回診，醫生說已無法醫治，伊原來沒有
    戴眼鏡，且領有大貨車之駕照，現在伊白天還可以開計程車
    ，晚上眼睛看不到就不能開了，伊總共欠被告200,000 元，
    每日還1,200 元，10個月內要還被告360,000 元，因為伊錢
    未還清，所以被告說是給伊最輕的教訓，伊當時將車停在重
    慶路與九如路口，尚未與被告說話就在車內被打了，並未與
    被告拉扯，伊並未見過被告所提出之當票等語（原審法院卷
    第71至75頁），前後所述經過互核尚屬一致。且被告亦於原
    審法院審理中供稱：證人劉承謀當時確實是坐在車子裡面，
    伊有用手往後揮的動作，車子是伊出面向「日寶押當鋪」質
    押，由伊簽當票，將錢借給被告等語（原審法院卷第76頁）
    ，與證人劉承謀所證述其案發時位置及借款情況等情亦大致
    相符，是證人劉承謀上開證述應堪採信。而以證人劉承謀於
    事發當時並未下車仍乘坐於汽車駕駛座上，站立於車旁之被
    告若欲徒手毆打證人劉承謀，應係透過未關閉之車窗，以正
    向面對面或對證人劉承謀側面擊打之方式為之，衡情不可能
    在有車窗框架阻隔之情況下，以「手往後揮」此種不自然之
    方式毆擊證人劉承謀，此卻恰與持棍棒欲毆擊乘坐於車內人
    員時，因車窗框架之阻隔，且車內人員乘坐於座位上，其位
    置係在駕駛座空間範圍內之後半部，由車後往車頭方向而來
    之人持棍棒欲揮擊乘坐於駕駛座之人，係順勢由左前往右後
    揮打之方向相符，且以證人劉承謀所受左眼眼球挫傷、左側
    眼球水晶體脫位之傷害觀之，該眼球內部水晶體脫位之深度
    傷害，顯係遭重力毆擊所致，並與遭棍棒前端瞬間毆擊之情
    狀相符。告訴人劉承謀於警詢中證稱係遭被告持鋁棒打傷；
    於檢察官偵查中證稱被告拿鋁棒打伊左眼；於原審法院審理
    中證稱：被告從後面走過來拿1 支棍子往車窗裡面揮；繼稱
    ：「是1 支黃色長條形的東西」；「類似鋁棒」；就被告所
    持之物究係鋁棒，或棍子，或黃色長條形的東西，在用語上
    雖前後不相一致，但告訴人指訴被告確有持黃色長條形之物
    品毆打告訴人，則屬前後一致；且告訴人既遭受攻擊而受傷
    ，旋即送醫急救，又未扣押該凶器，其遭受攻擊既係突然，
    衡以常情，自不可能再詳予辨認該凶器究係何物，甚或將被
    告之凶器搶奪後予以辨認，尚難僅以該枝節上之差異，遽認
    其指訴為不可採。更何況依被告之傷勢研判，雖無法判斷為
    何物，但確為鈍器所傷，此有財團法人高雄醫學大學附設中
    和紀念醫院97年1 月31日高醫附行字第0970000365號函附於
    本院卷可參，均足以認定被告確有持黃色棍棒類之長條狀物
    品毆擊告訴人無訛。被告辯護人未慮及被告係以棍棒向車內
    揮擊，受限於車窗框架之影響，棍棒本身難以長條型之棒身
    接觸受攻擊物品，而多僅能以棍棒前端擊打之情，辯稱以棍
    棒擊打不會僅造成眼部之點狀傷害云云，尚屬無據。佐以證
    人劉承謀於事發後當日23時52分許即由被告送至高雄醫學大
    學附設中和紀念醫院急救，有診斷證明書1 紙所記載之就醫
    時間附卷可參（警卷第8 頁），此期間並無可能再另外受有
    其他傷害，故證人劉承謀所受之左眼眼球挫傷、左側眼球水
    晶體脫位等傷害，應係遭被告持棍棒毆擊所致之事實應堪認
    定，被告上開所辯並無可採。
  3.次按，證人劉承謀於事發後除於當日急診外，並陸續於95年
    10月26日、同年10月31日、同年11月17日、同年12月19日、
    同年12月26日、96年1 月19日、同年2 月2 日、同年2 月16
    日、同年3 月20日、同年4 月17日、同年5 月15日陸續回診
    ，並於95年11月8 日、同年11月29日、同年12月29日進行手
    術治療，有財團法人高雄醫學大學附設中和紀念醫院96年7
    月13日高醫附行字第0960002037號函檢附之病歷資料1 份在
    卷可稽（本院卷第30至48頁），是以其受傷不到半年之情況
    下，已手術3 次並回診11次，尚難認證人劉承謀有何延誤診
    治以致加重傷勢之情。又證人劉承謀於96年5 月15日門診之
    最佳矯正視力為0.03，恢復情況視其視網膜情況而定，有可
    能無法恢復，亦經前開高雄醫學大學附設中和紀念醫院函文
    函示明確。經本院再函查結果，因目前左眼無水晶體症及復
    發性視網膜剝離術後，視力並無恢復之可能，有財團法人高
    雄醫學大學附設中和紀念醫院97年1 月4 日高醫附行字第09
    70000037號函附於本院卷可證。而刑法關於重傷害之定義，
    於95年7 月1 日修正公布施行後，刑法第10條第4 項規定：
    「稱重傷者，謂下列傷害：一、毀敗或嚴重減損一目或二目
    之視能。二、毀敗或嚴重減損一耳或二耳之聽能。三、毀敗
    或嚴重減損語能、味能或嗅能。四、毀敗或嚴重減損一肢以
    上之機能。五、毀敗或嚴重減損生殖之機能。六、其他於身
    體或健康，有重大不治或難治之傷害。」，已不再以感官之
    生理機能完全喪失為要件，今證人劉承謀視力雖未完全喪失
    ，然其最佳矯正視力僅餘0.03，且可能已無法恢復，證人劉
    承謀並證述其若將右眼遮蔽，連走路都無法走，左眼僅能看
    到太陽的白光等語，足見其左眼視能已遭受嚴重減損，自已
    構成重傷害，被告辯護人上開所辯亦無可採。而被告雖因債
    務糾紛毆擊證人劉承謀，然其僅持棍棒毆擊證人劉承謀一次
    ，且於見證人劉承謀左眼受傷流血後，主動將之送醫急救，
    足見被告應無致證人劉承謀重傷之犯意，惟頭部為人身之要
    害，眼部更為人體之重要、脆弱易受傷之部位，被告並於原
    審法院審理中供稱：伊對以手指往車窗內戳，可能戳到他人
    的眼睛而因此減損視力或失明乙節並無意見等語（原審法院
    卷第80頁），則被告對其持棍棒猛力揮擊尚乘坐在駕駛座上
    之證人劉承謀，以其揮擊之力道、高度，可能對人之身體、
    眼睛造成嚴重傷害乙節，在客觀情形上自屬得以預見，則被
    告對於其傷害行為致證人劉承謀視力嚴重減損之加重結果自
    應擔負其責。被告辯護人雖又稱告訴人在夜間照明不良之餐
    廳還能玩牌，以及告訴人仍在晚上開計程車為業云云，但告
    訴人之右眼最佳矯正視力為1.0 ，有上開高雄醫學大學附設
    中和紀念醫院函可證，其右眼既係正常，依常情判斷，僅憑
    1 眼，當然可以玩牌或開計程車，僅是開車不方便甚或增加
    危險之可能性而已，不能僅因告訴人在夜間照明不良之餐廳
    還能玩牌，以及告訴人在晚上開計程車為業，遽認告訴人所
    受之傷尚未達於重傷之程度，併予敘明。
  4.綜上所述，本案事證明確，被告所辯，顯係卸責之詞，不足
    採信，其犯行堪以認定。
  (三)核被告所為，係犯刑法第277 條第2 項後段之傷害致人重傷
    罪。被告行為雖在96年4 月24日以前，但所犯之罪，依中華
    民國九十六年罪犯減刑條例第3 條第1 項第15款規定不予減
    刑。
  (四)原審因依刑法第277 條第2 項後段之規定，並審酌被告僅因
    與證人劉承謀間之債務糾紛，竟持棍棒毆擊證人劉承謀，造
    成證人劉承謀左眼視力嚴重減損而無法彌補之嚴重傷害，且
    犯後未能坦承犯行，態度不佳，迄今未與證人劉承謀達成民
    事和解，賠償其損害，惟念及被告前未曾因刑案而遭法院判
    決處刑，有台灣高等法院被告前案紀錄表1 份在卷可稽，並
    考量其犯罪動機、目的、手段等一切情狀，量處被告有期徒
    刑3 年8 月，併敘明被告持以犯案之物品，並未扣案，為免
    執行困難，爰不予宣告沒收。認事用法，核無不合，量刑亦
    屬妥適。被告上訴意旨，否認有傷害之故意而致告訴人受重
    傷，指摘原判決不當，為無理由，應予駁回。
據上論結，應依刑事訴訟法第368條，判決如主文。
本案經檢察官林應華到庭執行職務。
中    華    民    國    97    年    3     月    13    日
                  刑事第五庭    審判長法  官  曾永宗
                                      法  官  王伯文
                                      法  官  任森銓
以上正本證明與原本無異。
如不服本判決應於收受本判決後10日內向本院提出上訴書狀，其
未敘述上訴理由者，並得於提起上訴後10日內向本院補提理由書
狀（應附繕本）「切勿逕送上級法院」。
中    華    民    國    97    年    3     月    13    日
                                      書記官  廖素珍
附錄本判決論罪科刑法條：
中華民國刑法第277條
（普通傷害罪）
傷害人之身體或健康者，處3 年以下有期徒刑、拘役或1 千元以
下罰金。
犯前項之罪因而致人於死者，處無期徒刑或7 年以上有期徒刑；
致重傷者，處3 年以上10年以下有期徒刑。


司法院資訊處製作；財團法人民間司法改革基金會備份。
